【裁判字號】    96,重訴,7
【裁判日期】    970130
【裁判案由】    證券投資信託及顧問法等
【裁判全文】
臺灣宜蘭地方法院刑事判決               96年度重訴字第7號
公  訴  人  臺灣宜蘭地方法院檢察署檢察官
被      告  丁○○
            丙○○
上列被告等因證券投資信託及顧問法等案件，經檢察官提起公訴
（96年度偵字第3014、4461、4542號），本院判決如下：
    主  文
丁○○部分公訴不受理。
丙○○部分免訴。
    理  由
一、按同一案件繫屬於有管轄權之數法院者，由繫屬在先之法院
    審判之，繫屬在後之法院不得為審判，應諭知不受理之判決
    ；案件曾經判決確定者，應諭知免訴之判決；且得不經言詞
    辯論為之，此觀刑事訴訟法第8條前段、第303條第7款、第
    302條第1款及第307條規定即明。此項訴訟法上所謂一事不
    再理之原則，關於實質上一罪或裁判上一罪，均有其適用，
    最高法院60年台非字第77號著有判例可參。而所稱同一案件
    包括事實上及法律上同一案件，係指所訴彼此兩案為同一被
    告，其被訴之犯罪事實亦屬同一者而言，至案件是否同一，
    應從被告與犯罪事實二方面觀察，實質上或裁判上一罪，其
    基本事實或有差異，惟在實體法上作成一罪，刑罰權僅為單
    一，其在法律上之事實關係既屬單一，具有不可分性，則檢
    察官雖僅就其犯罪事實一部起訴，效力仍及於全部，亦不失
    為同一案件，故就連續犯之犯罪事實一部提起公訴，依審判
    不可分原則，其效力及於全部，其他部分自不得再行提起公
    訴。
二、公訴意旨略稱：甲○○與乙○○為夫妻，其2人明知公司申
    請增資登記時，股東均應實際繳納股款，竟於89年5月間，
    為使所設立經營之全懋國際科技股份有限公司（下稱全懋公
    司）虛偽增資新臺幣（下同）4,800萬元，而與被告丙○○
    、丁○○基於犯意聯絡，由被告丙○○提供該筆短期借款、
    被告丁○○提供其在永豐商業銀行（原為台北國際商業銀行
    ）西門分行之0000000000000號帳戶，丙○○以每百萬元每
    日計息3百元至5百元不等為報酬，於同年月20日自被告丁○○前開帳戶提領現金4,800萬元，同時以現金存款方式存入
    乙○○在永豐商業銀行西門分行之0000000000000號帳戶，
    甲○○、乙○○繼又領款再存入同銀行0000000000000號戶
    名「乙○○全懋國際科技股份有限公司」帳戶，委由不知情
    之會計師楊恩賜製作增資資產負債表辦理相關手續後，於同
    年月22日，乙○○再將該款項自全懋公司帳戶中全數提領，
    先存入自己名義之帳戶後，旋又提領再存入丁○○上開帳戶
    以返還該借款。因認被告丁○○、丙○○均涉有公司法第9
    條第1項之罪嫌等語。
三、惟查：(一)被告丙○○自74年間起至96年初止，與其妻葉素琴
    等人成立大眾會計事務所，被告丁○○則係負責事務所之帳
    戶管理及資金調度業務之工作，竟與各家委託辦理公司設立
    或增資登記之公司負責人等人，共同基於概括犯意聯絡，連
    續指示事務所之會計小姐自事務所開設之帳戶提出客戶所需
    之同額資金，以股東名義轉帳入客戶之公司或籌備處帳戶（
    如係大額資金，則先存入負責人之個人帳戶，再提出以股東
    名義分筆存入公司或籌備處帳戶），待資金存入後，即將存
    摺影印作為存款證明，由會計小姐憑以製作股款繳納明細表
    、資產負債表等相關財務報表及會計師查核報告書底稿，再
    交由會計師簽證。待會計師簽證之次日，會計小姐即依前述
    提存款轉帳作業，反向填製提、存款單，辦理提、存款轉帳
    手續，將公司或籌備處帳戶資金提出，轉帳存回事務所原帳
    戶（或直接轉帳至其他客戶之公司或籌備處帳戶），並將會
    計師驗資存款證明文件交還記帳業者，憑以填寫公司登記申
    請書，辦理公司設立或增資變更登記。期間，葉素琴於91年
    9 月間籌設宏燁生技股份有限公司（負責人葉素琴）及於92
    年9月、94年2月23日增資時，均委由大眾會計事務所以上述
    方法辦理虛偽驗資證明，而認被告丁○○、丙○○均涉犯公
    司法第9條第1項及商業會計法第71條第5款等罪嫌。(二)邱惕
    平、陳雅紫與黃煥雄於90年6月間，為求設立在臺北市○○
    區○○路西路54號11樓之「維策科技股份有限公司（下稱維
    策公司）」第1次增資案順利通過，由黃煥雄委託記帳業者
    郭穎越代為尋找金主借款900萬元以資應付。嗣黃煥雄、邱
    惕平、陳雅紫及公司股東蔡易倫等人竟與郭穎越與金主即被
    告丁○○基於共同之概括犯意聯絡，由郭穎越安排黃煥雄於
    90 年5月3日前往臺北國際商業銀行（現為永豐商業銀行）
    西門分行，開設維策公司名義之帳號0000000000000號活期
    存款帳戶，將該帳戶存摺及預先蓋妥印鑑章之取款憑條轉交
    給被告丁○○，再由被告丁○○於92年6月13日，自其設於
    臺北國際商業銀行西門分行帳號0000000000000號帳戶轉帳
    900萬元存入上開維策公司帳戶內，以取得銀行活期存款存
    摺充作維策公司已收足增加資本900萬元股款之證明文件，
    再委由不知情之臺灣國際商業（楊恩賜）會計師事務所出具
    維策公司增加資本登記資本額查該報告書，認證維策公司增
    加資本之股款900萬元業已收足，並旋即由被告丁○○於90
    年6月15日將上開維策公司帳戶內股款900萬元轉帳存入被告
    丁○○前開自己帳戶內，惟郭穎越仍持增加資本股東繳納股
    款明細表、資產負債表、存款證明書及前揭增加資本額查該
    報告書等申請文件，於同年6月26日向臺北市政府建設局申
    請辦理維策公司第1次增資變更登記，並於同年7月6日獲准
    變更。繼於91年1月間，黃煥雄、邱惕平、陳雅紫及公司股
    東蔡易倫等人均明知維策公司第2次發行增資股100萬股，應
    收股款1,000萬元，竟與郭穎越、被告丁○○等人承前共同
    概括犯意聯絡，為求維策公司第2次增資案順利通過，亦以
    上述方法辦理虛偽驗資證明，向臺北市政府建設局申請辦理
    維策公司第2次增資變更登記，並於同年1月24日獲准變更。
    而認被告丁○○涉犯修正前公司法第9條第3項之罪嫌。(三)被
    告丁○○經由姓名年籍不詳之友人介紹，明知設於臺北縣樹
    林市○○街22號之昇耀事業有限公司（下稱昇耀公司）之幕
    後姓名年籍不詳負責人（下稱不詳人士），於申請辦理公司
    設立登記時並無收取任何股款，且非昇耀公司之股東，詎為
    賺取利息，而協助上揭不詳人士辦理公司設立登記，與該不
    詳人士共同基於犯意聯絡，先由掛名負責人張永吉於92年10
    月1日至址設臺北市○○路75號之臺北國際商業銀行西門分
    行，以「昇耀事業有限公司籌備處」之名義開立帳號000000
    0000000號帳戶，再將存摺及印章全數交付被告丁○○，復
    由被告丁○○於同月20日匯入100萬元至上開帳戶，供該不
    詳人士取得存款證明後，於同月24日持以辦理昇耀公司之設
    立登記。又被告丁○○於同月24日將100萬元匯入上開帳戶
    後，旋於同月22日將該100萬元領出，並轉入其設於臺北國
    際商業銀行帳號0000000000000號帳戶。而認被告丁○○涉
    犯公司法第9條第1項之罪嫌。(四)被告丙○○、丁○○與莊舒
    晴共同基於違反公司法之犯意聯絡，於87年間，由莊舒晴先
    設立世運村科技生活館股份有限公司（原名世運村生活館股
    份有限公司，89年辦理公開發行後更名，下稱世運村公司）
    ，世運村公司之主要營業項目為傳銷業務，主要營業收入來
    源即為販賣會員金卡之會費收入，莊舒晴明知世運村公司並
    無其他主要收入來源，為求能美化世運村公司帳面，以利日
    後以高價販售該公司股票，竟於89年至91年間，於世運村公
    司旗下陸續設立11家子公司。莊舒晴為上開11家子公司之實
    際負責人，明知世運村公司及上開子公司之登記負責人、股
    東均未實際繳納各該公司歷次變更登記所需之股款，為取得
    上開公司股東繳納股款之驗資證明，由被告丙○○提供其所
    有之帳戶及被告丁○○所有之帳戶內存款充當上開公司各股
    東辦理現金增資時所繳納之股款，以取得上開公司銀行之存
    款證明，復經不知情之會計師依該等公司之存款證明作成資
    本查核報告之簽證，併同公司設立、變更登記申請書、公司
    章程、股東名簿等相關資料，持向臺北市政府商業管理處、
    經濟部表明收足股款，並申請公司變更登記，嗣後隨即又將
    各該公司股款匯回被告丁○○、丙○○之帳戶，使主管機關
    處理相關業務之公務員將此不實事項登載於職務上所掌管之
    公司變更登記事項表等公文書上，足生損害於主管機關對於
    公司變更登記管理之正確性。而認被告丁○○、丙○○均涉
    犯公司法第9條第1項及刑法第214條第1項等罪嫌。(五)被告丙○○明知陳建宏、黃碧霞分任董事長、監察人之臺灣愛鷗網
    股份有限公司（下稱愛鷗網公司，址設臺北縣中和市○○路
    ○段409號3樓），於89年10月間所通過之增加資本9,800萬元
    發行新股案，股東並未依公司法規定實際繳納股款，竟與渠
    等基於共同犯意之聯絡，於89年10月25日提供其自有資金9,
    800萬元，約定每日收取9萬8千元之利息，即由被告丙○○
    於同日自不知情之丁○○申請使用之臺北國際商業銀行西門
    分行之帳戶及其申請使用之同銀行西門分行帳戶，分別轉帳
    9,634萬元、166萬元至被告丙○○之北商銀南蘆洲分行帳戶
    內，並於同日再由該南蘆洲分行帳戶內轉帳9,800萬元至陳
    建宏在同銀行南蘆洲分行帳戶內，並隨即轉帳至愛鷗網公司
    在同銀行南蘆洲分行帳戶內，嗣即委由不知情之記帳業者廖
    淑敏將愛鷗網公司之北商銀南蘆洲分行帳戶存摺連同該公司
    之資產負債表、股東繳納股款明細表持交不知情之會計師楊
    恩賜於89年10月26日製作查核報告書，載明該次增加資本之
    9,800萬元股款確已繳足，於89年11月10日持向經濟部中部
    辦公室辦理愛鷗網公司增資變更登記獲准。而其間愛鷗網公
    司前開帳戶內之存款於89年10月27日即遭轉帳9,800萬元至
    陳建宏在北商銀南蘆洲分行之帳戶，復於同日由陳建宏之前
    開帳戶轉帳9,800萬元至被告丙○○在北商銀南蘆洲分行之
    帳戶內，而將上開款項全數返還予被告丙○○。而認被告丙○○涉犯修正前公司法第9條第3項之罪嫌等情，先後於：(一)
    96年7月4日經臺灣臺地方法院檢察署檢察官以95年度偵字第
    16522號、96偵字第2642、6644、12016、12363、12364、12
    365、12366、10841號提起公訴，經臺灣臺北地方法院於96
    年7月4日收案後，現以96年度訴字第974號審理中；(二)96年
    10月9日經臺灣臺地方法院檢察署檢察官以96年度偵字第181
    21號移送臺灣臺北地方法院併案審理；(三)96年10月29日經臺
    灣板橋方法院檢察署檢察官以96年度偵字第20559號移送臺
    灣臺北地方法院併案審理；(四)96年11月6日經臺灣士林方法
    院檢察署檢察官以96年度偵字第12629號移送臺灣臺北地方
    法院併案審理；(五)95年1月2日經臺灣板橋方法院以94年度訴
    字第2123號判決處有期徒刑3月，如易科罰金，以銀元300元
    折算1日確定，並於95年8月31日易科罰金執行完畢，有臺灣
    臺北地方法院96年度訴字第974號刑事卷宗、臺灣臺北地方
    法院檢察官檢察官95年度偵字第16522號、96偵字第2642、6
    644、12016、12363、12364、12365、12366、10841號起訴
    書、96年度偵字第18121號移送併辦意旨書、臺灣板橋方法
    院檢察署檢察官96年度偵字第20559號移送併辦意旨書、臺
    灣士林方法院檢察署檢察官96年度偵字第12629號移送併辦
    意旨書、臺灣板橋方法院94年度訴字第2123號判決及臺灣高
    等法院被告全國前案紀錄表在卷可稽。
四、就被告丁○○、丙○○被訴本件違反公司法第9條第1項之犯
    行，臺灣宜蘭地方法院檢察署檢察官係於96年11月29日以96
    年度偵字第3014、4461、4542號提起公訴，於96年11月30日
    繫屬本院（即本案96年度重訴字第7號），此亦有上開起訴
    書、臺灣高等法院被告前案紀錄表，暨蓋於臺灣宜蘭地方法
    院檢察署宜檢明信96偵3014字第17542號函文上之本院收文
    戳章可資佐證。再者，綜核前開數案件之犯罪事實，可知被
    告丁○○、丙○○被訴本件違反公司法案件之犯罪時點即89
    年5月間，已為前開起訴及移送併辦審理案件之犯罪期間所
    包括，與被告丙○○前經判決確定之89年10月間罪行間隔亦
    僅約5月，相距不遠，且被告丁○○、丙○○前揭被訴違反
    公司法規定之不法手段又均相同，所犯係構成要件相同之罪
    ，而被告丁○○於96年12月20日本院準備程序期日亦庭呈刑
    事聲請狀稱：被告丁○○被訴本件違反公司法案件，與上開
    先繫屬於臺灣臺北地方法院之案件（即96年度訴字第974號
    及併案審理部分），為連續犯，具有裁判上一罪關係，故請
    求本院併案移送至臺灣臺北地方法院辦理等語；被告丙○○
    於該次準備程序期日亦庭呈刑事聲請狀稱：被告丙○○所犯
    上開理由欄三、(五)之案件，業經法院判罪確定，本件被訴案
    情與該案相似，同屬違反公司法第9條第1項規定之罪，時間
    緊密，屬連續犯之裁判上一罪關係，因而請求本院為免訴之
    判決等語，是其等顯係基於概括犯意反覆為違反公司法第9
    條第1項之行為，為連續犯，而具有裁判上一罪關係。則依
    照前揭說明，後案（臺灣宜蘭地方法院檢察署96年度偵字第
    3014、4461、4542號、本院96年度重訴字第7號）被告丁○○部分，即為前案（臺灣臺北地方法院檢察官檢察官95年度
    偵字第16522號、96偵字第2642、6644、12016、12363、123
    64、12365、12366、10841號、96年度偵字第18121號、臺灣
    板橋方法院檢察署檢察官96年度偵字第20559號、臺灣士林
    方法院檢察署檢察官96年度偵字第12629號、臺北地方法院
    96年度訴字第974號）起訴效力所及，屬於刑事訴訟法第8條
    前段所稱之同一案件，而此二案件既未由共同之直接上級法
    院裁定由繫屬在後之法院審判，則就繫屬在後之本案，本院
    自應為不受理之判決，並不經言詞辯論為之。另被告丙○○
    本件部分，亦為前案（臺灣板橋方法院94年度訴字第2123號
    ）判決之既判力效力所及，本院自應為免訴之判決，並不經
    言詞辯論為之。
五、從而，揆諸首揭說明，公訴人就被告丁○○、丙○○於89年
    5月間違反公司法第9條第1項犯行部分，向本院重行起訴，
    均有不合。本件爰不經言詞辯論，逕就被告丁○○部分諭知
    不受理之判決，就被告丙○○部分諭知免訴之判決。
據上論斷，應依刑事訴訟法第302條第1款、第303條第7款、第30
7條，判決如主文。
中    華    民    國    97    年    1     月    30    日
                  刑事第二庭審判長法  官   黃永勝
                                  法  官   楊坤樵
                                  法  官   陳映佐
以上正本證明與原本無異。
如不服本判決應於收受本判決後10日內向本院提出上訴書狀，並
應敘述具體理由。若未敘述理由者，應於上訴期間屆滿後20日內
向本院補提理由書狀(均須按他造當事人之人數附繕本)。
                                  書記官   何適熹
中    華    民    國    97    年    1     月    30    日


司法院資訊處製作；財團法人民間司法改革基金會備份。
